臺灣高等法院臺南分院民事判決　九十一年度重上字第四八號　Ｊ
　　上　訴　人　乙　○　○
　　被 上 訴人　甲　○　○
右當事人間請求返還不當得利事件，上訴人對於中華民國九十一年五月二十八日臺灣
雲林地方法院第一審判決（九十一年度重訴字第二五號）提起上訴，本院判決如左：
      主      文
上訴駁回。
第二審訴訟費用由上訴人負擔。
      事      實
甲、上訴人方面：
一、聲明：求為判決：（一）原判決不利於上訴人部分廢棄。（二）右廢棄部分，被
    上訴人在第一審之訴及假執行之聲請均駁回。（三）第一、二審訴訟費用由被上
    訴人負擔。
二、陳述：除與原判決記載相同者，予以引用外，補稱：
（一）查被上訴人甲○○除建築房屋出售外，專門介紹土地買賣賺取價金差額為業，
      上訴人所有本件坐落雲林縣麥寮鄉○○段一○三二地號土地，雖地目為田，但
      位在麥寮市區旁，且面臨大馬路，被上訴人專門做土地買賣生意，看中系爭土
      地，乃透過廖德雄介紹前來與上訴人洽談土地出售之事，民國八十二年正是六
      輕在麥寮建廠，房地產業交易好景之時，被上訴人至為明瞭農地買賣須有自耕
      農身分才能購買，由於被上訴人準備買後轉手賺錢，當時言明要轉讓給有自耕
      農身份之人，雙方談妥價錢及付款方法後，偕同至許忠隆代書處簽寫不動產買
      賣契約書，因此於契約第八條約定：上訴人應同意被上訴人自由指定自己以外
      之名義人登記為所有權人，上訴人同意後兩造及介紹人廖德雄同在不動產買賣
      契約上簽章，並交付面額合計共新台幣（下同）三千萬元之支票五紙作為定金
      ，其餘價金分三期給付，由被上訴人另行簽付面額均為二千五百十二萬元之支
      票三紙交予上訴人按期提示兌領，由於被上訴人依契約交付價金之三紙支票經
      上訴人提示後，均因存款不足而遭退票，被上訴人明顯違約，依系爭契約第十
      一條規定，被上訴人所交付之定金三千萬元應由上訴人沒收，上訴人為慎重計
      ，乃央請介紹人廖德雄通知被上訴人持現款來補足，嗣兩造受通知而至廖德雄
      家時，被上訴人向上訴人要求取回退票之三紙支票，俾向銀行辦理註銷退票紀
      錄，並約明願於七日內將全部價金給付，否則同意上訴人依系爭契約第十一條
      規定沒收三千萬元定金等語，惟七日過後，被上訴人仍未給付應付之價金，上
      訴人乃通知被上訴人沒收三千萬元定金，此事實業經土地買賣介紹人廖德雄於
      鈞院九十一年九月二十日期日到庭證述明確，上訴人依兩造所訂契約第十一條
      及民法第二百四十九條第二款規定，沒收系爭三千萬元定金，絕非不當得利。
（二）按關於耕地之買賣承買人雖係無自耕能力之人，惟如約定由承買人指定登記與
      任何有自耕能力之第三人，或具體約定登記與有自耕能力之特定第三人，即非
      民法第二百四十六條第一項以不能之給付為契約之標的，難認其契約無效，又
      立約當時承買人雖無自耕能力，而約定待承買人自己有自耕能力時方為移轉登
      記，或約定該項耕地之所有權移轉與無自耕能力之特定第三人，待該第三人有
      自耕能力時再為移轉登記者，依同條項但書規定其契約為有效（參見最高法院
      七十三年度第五次民事庭會議決議），被上訴人向上訴人購買系爭土地時，明
      知系爭土地是農地，而言明要指定有自耕能力人登記為所有權人，兩造至土地
      代書處簽約時，被上訴人亦表示要拿有自耕農證明的人之文件來辦理所有權移
      轉登記，業經土地代書許樹隆於鈞院九十一年九月二十日期日到庭證述明確，
      被上訴人主張兩造之土地買賣契約無效，而依不當得利之法律關係請求上訴人
      返還沒收之定金三千萬元，顯非有理。
（三）系爭土地買賣，被上訴人違約不給付分期付款之價金，上訴人於依契約第十一
      條及定金契約規定沒收定金後，並已向被上訴人表示解除兩造買賣契約。於事
      隔六年後，被上訴人以郵局存證信函通知上訴人解除系爭土地之買賣契約者，
      被上訴人既為違約一方，並無行使契約解除權之權利，被上訴人亦無回應必要
      ，有最高法院六十五年台上字第一九三三號判例可參，且違約處罰性質之違約
      金，於有違約情事時，其請求權即已發生，不因其後契約之解除而得謂並無違
      約情事，自無因契約解除而隨同消滅之理，並經最高法院著有六十一年台上字
      第二九二二號判例可參，原審判決上訴人敗訴，顯然失當。
三、證據：除援用第一審所提證據外，補提支票及退票單影本等件為證，並聲請訊問
    證人廖德雄、許忠隆。
乙、被上訴人方面：
一、聲明：求為判決：（一）上訴駁回。（二）第二審訴訟費用由上訴人負擔。
二、陳述：除與原判決記載相同者，予以引用外，補稱：
（一）兩造於八十二年十月三十一日簽訂不動產買賣契約書，約定上訴人將其所有坐
      落雲林縣麥寮鄉○○段一○三二地號，地目田，十二等則，面積零點五三五九
      八八公頃土地全部出賣予被上訴人，價金一億零五百三十六萬五千元，被上訴
      人於訂約同時，以如原判決附表所示之支票五紙作為交付訂金三千萬元之用，
      並已全部兌現由上訴人領訖，有買賣契約書為據，且為上訴人所自認。
（二）按「以不能之給付為契約標的者，其契約無效。但其不能情形可以除去，而當
      事人定約時並預期於不能之情形除去後為給付者，其契約仍為有效」，民法第
      二百四十六條第一項定有明文。又私有農地所有權之移轉，其承受人以能自耕
      者為限。違反前項規定者，其所有權之移轉無效，修正前土地法第三十條第一
      、二項亦定有明文。故在土地法修正前，約定出賣私有農地與無自耕能力人之
      買賣契約，除有民法第二百四十六條第一項但書及第二項之情形外，依同條第
      一項前段規定，其契約應屬無效。又契約所約定之給付能否給付，應以契約成
      立時決之。若斯時所約定之給付已屬不能，縱嗣後該不能之情形得以除去，亦
      不得謂契約非以不能給付為標的。最高法院六十九年台上字第四十九號判決意
      旨參照。再「私有農地所有權之移轉，其承受人以承受後能自耕者為限，為訂
      約　當時有效之土地法第三十條所明定。若承買人係無自耕能力之人，又未約
      定由承買人指定登記與任何有自耕能力之第三人或具體約定登記與有自耕能力
      之特定第三人，即屬民法第二百四十六條第一項以不能之給付為契約之標的，
      難認其契約為有效。是以，若僅約定登記名義人由買受人指定，其契約即為無
      效」，為最高法院八十四年台上字第一五九二號判決所持之見解（七十八年度
      台上字第一六七七號判決亦同）。是以若私有農地買賣之承受人係無自耕能力
      時，須約定由承買人指定登記與任何有自耕能力之第三人，或具體約定登記與
      有自耕能力之特定第三人，該買賣契約始為有效。本件被上訴人於訂立買賣契
      約當時為德仁耳鼻喉科醫院之受僱人，兼營建築業，不具自耕農身分，經委請
      代書吳素卿申請自耕能力証明，因不合要件被駁回，無法承受農地。又系爭買
      賣契約第八條僅約定：「本約不動產所有權移轉登記時，乙方同意由甲方自由
      指定自己以外之名義人為權利人」，並未約定由承買人指定登記與任何有自耕
      能力之第三人或具體約定登記與有自耕能力之特定第三人，系爭買賣契約依前
      述最高法院見解，係以不能之給付為契約之標的，仍屬無效，上訴人自應依不
      當得利之法則，返還定金。
（三）証人廖德雄証述：上訴人過了一個多月也有要我轉達「如果不繼續辦的話，要
      沒收三千萬元」之証言及証人許忠隆証述「有告知被上訴人需具備自耕能力」
      之証言均不實在，被上訴人否認之，查：(1)上訴人主張退票之三紙支票係被上
      訴人於訂約時，與本件作為定金之三千萬元支票同時開出，作為第二、三、四
      次付款（見不動產買賣契約書第二條），嗣因無法取得自耕能力証明，經上訴
      人同意暫未付款，此觀該三張支票之退票理由為非交換退票即明。又上訴人豈
      可能無任何條件，僅約定七日內將全部價金給付，即將支票返還被上訴人，以
      向銀行辦理註銷退票紀錄？且於被上訴人未於七日內給付價金，仍迄未起訴請
      求？(2)証人於原審曾出庭作証，如有該事實，何以於原審未述及？(3)系爭定金
      金額達三千萬元，買賣金額達一億零五百三十六萬五千元，如有解約沒收定金
      之事實，上訴人必以書面存証信函為之，始符經驗定則，不得於事後以不實之
      人証主張之。(4)如有解約沒收定金之事實，何以上訴人於八十八年五月十四日
      收受被上訴人之存証信函請求返還定金迄今均未回應，且於原審亦未提出答辯
      ？(5)本件買賣契約因違反法令強制規定而自始無效，即無上訴人解除契約沒收
      定金之問題。上訴人主張依契約第十一條及民法第二百四十九條第二款規定，
      沒收三千萬元定金，顯非有據。
三、證據：援用第一審所提證據。
      理      由
一、本件被上訴人起訴主張：兩造於八十二年十月三十一日簽訂土地買賣契約書，約
    定上訴人以其所有坐落雲林縣麥寮鄉○○段一○三二地號，地目田，面積五三五
    九點八八平方公尺土地（下稱系爭農地）全部出賣予伊，總價金為一億零五百三
    十六萬五千元，伊於訂約同時並交付如原判決附表所示合計共三千萬元之支票五
    紙，由上訴人於同年十一月五日前兌現領訖作為定金給付；惟伊並無自耕農身分
    ，無法承受系爭農地，系爭買賣契約自始因給付不能而為無效，伊已於八十八年
    五月十四日以存證信函向上訴人為解除契約，返還定金之意思表示，上訴人收受
    系爭定金三千萬元即無法律上之原因，爰依不當得利法律關係，求為命上訴人返
    還三千萬元及自收受之日即八十二年十一月六日起至清償日止，按年息百分之五
    計算之判決（原審就被上訴人請求自八十二年十一月六日起至八十八年五月十五
    日止之利息部分，為被上訴人敗訴判決後，未據被上訴人聲明不服，此部分已確
    定，不在本件審理範圍）等語。
二、上訴人自認被上訴人並無自耕能身分而與上訴人訂立系爭農地買賣契約，及已收
    受系爭三千萬元定金之事實，惟另以：兩造訂約時，即約定由被上訴人指定有自
    耕能力人為登記名義人，系爭農地買賣契約並非以給付不能為標的而為無效，其
    後因被上訴人未依約給付買賣價金，經催告而未履行，上訴人已依約沒收定金三
    千萬元，並向被上訴人為解除契約之意思表示，上訴人取得系爭三千萬元定金非
    無法律上原因等情詞，資為抗辯。
三、被上訴人主張：兩造簽訂系爭土地買賣契約書，約定上訴人以其所有系爭農地出
    賣予伊，總價金為一億零五百三十六萬五千元，伊於訂約時已交付如原判決附表
    所示合計共三千萬元之支票五紙，由上訴人於同年十一月五日前兌現領訖作為定
    金給付，惟伊並無承受農地之自耕農身分等情，業據被上訴人於原審提出而為被
    上訴人所不爭之土地登記謄本、不動產買賣契約書、支票三紙、戶籍謄本等件（
    原審卷八、九、三一、六五、六六頁）為證，且為上訴人所不爭，此部分堪信為
    真實。被上訴人另主張系爭農地買賣契約自始無效者，則為上訴人否認，並以前
    揭情詞置辯；是系爭農地買賣契約是否以不能之給付為契約標的而自始無效？上
    訴人取得系爭三千萬元定金是否無法律上原因？厥為本件訴訟首應審究之爭點。
四、按以不能之給付為契約標的者，其契約為無效。但其不能情形可以除去，而當事
    人訂約時並預期於不能之情形除去後為給付者，其契約仍為有效。民法第二百四
    十六條第一項定有明文；又按八十九年一月二十六日修正前土地法第三十條第一
    項前段、第二項規定（現行法已已刪除）：私有農地所權之移轉，其承受人以能
    自耕者為限。違反前項規定者，其所有權之移轉無效。是以於八十九年一月二十
    六日土地法第三十條修正前，若買受人無自耕能力而承買農地者，即係以不能之
    給付為買賣契約標的，除有民法第二百四十六條第一項但書及第二項情形外，其
    契約為無效；查：
（一）兩造不爭執真正之系爭農地買賣契約書第一條約定：買賣標的土地為：坐落雲
      林縣麥寮鄉○○段一○三二地號，地目田，十二等則，面積零點五三五九八八
      公頃全部。第二條約定：買賣金額為一億零五百三十六萬五千元（惟約定給付
      之定金及第二、三、四次付款金額，合計共一億零五百三十六萬元），第一次
      付款為訂金三千萬元，以如原判決附表所示之支票支付，第二次至第四次付款
      各為二千五百一十二萬元，分別以華南銀行虎尾分行二一六０之一號帳戶，支
      票號碼為0000000、0000000、0000000，發票日分別為
      八十二年十一月三十日、十二月三十一日、八十三年一月三十一日等三紙支票
      支付，倘支票全部或一部不能兌現時，視為違約。第八條約定：本約不動產所
      有權移轉登記時，乙方（按即上訴人）同意甲方（按即被上訴人）自由指定自
      己以外之名義人為權利人等語乙節，此觀諸前開卷附之不動產買賣契約書（原
      審卷第九頁正、反面）自明。
（二）又證人即農地買賣契約見證人廖德雄於本院九十一年九月二十日行準備程序時
      到場結證：「本件土地買賣係伊介紹的，是甲○○來找伊，前後約談了二、三
      次，當時開價是一坪六萬二千元左右，因六輕建廠的關係，土地價格飆漲，辦
      過戶是先到代書簽約，後來上訴人向伊說：因被上訴人後來開的票有三張被退
      票，所以沒辦過戶，並請伊向甲○○聯絡，要他拿錢來補，上訴人要求伊約甲
      ○○到伊家，上訴人將三張支票還給甲○○，伊不知道有無另開票，或補錢。
      上訴人向伊說：『土地要交付』，過了一個多月也要伊轉達：『若不繼續辦的
      話，要沒收三千萬元』，甲○○告訴伊說：『他的資金不夠』，要伊轉達上訴
      人，並請上訴人儘可能讓他延期，若沒有辦法再沒收」等語（本院卷第四三頁
      至第四五頁）；另證人即草擬系爭農地買賣契約之代書許忠隆於同一期日亦到
      場結證：「兩造是在我的事務所訂約，定合約時沒有約定要移轉給誰，我有向
      他們講明農地買賣必須要有自耕農身分才可以，他們有說改天再拿來自耕農證
      明來我的事務所，但沒有說要拿誰的證明文件來。後來也沒有找我辦理過戶」
      等語明確（本院卷第四五頁）。
（三）至於證人許擇祥於原審九十一年四月二十六日審理時到場供證：「約八十六年
      或八十七年間，被上訴人請伊去農業課了解自耕農證明有無發下來，主辦人員
      說（被上訴人人）資格不符，已被退件」等語（原審卷第六一頁）。
（四）另被上訴人交付上訴人作為本件農地買賣之第二、三、四次價款之華南銀行虎
      尾分行二一六０之一號帳戶，支票號碼為0000000、0000000、
      0000000，發票日分別為八十二年十一月三十日、十二月三十一日、八
      十三年一月三十一日等三紙支票，分別因「非交換退票」、及「印鑑不符」而
      遭退票者，亦有上訴人於原審提出而為被上訴人所不爭之支票及退票理由單在
      卷可佐（原審卷第五六頁至第五八頁）。
    綜上，系爭農地買賣契約第八條僅載為：「本約不動產所有權移轉登記時，乙方
    （按即上訴人）同意甲方（按即被上訴人）自由指定自己以外之名義人為權利人
    」，並未明確指明得由承買人指定登記與任何有自耕能力之第三人，或具體約定
    登記與有自耕能力之特定第三人，系爭農地買賣之當事人間，是否確有允許買受
    人自由指定有自耕能力之第三人承受系爭農地之合意？依上開條款之文義觀之，
    尚非無疑。而兩造於簽定合約時，確未約定農地所有權移轉予何人名下者，雖經
    證人即草擬系爭農地買賣契約之代書許忠隆證述在卷，然被上訴人持續至八十六
    年、八十七年間仍欲申請自耕能力證明書，惟均遭駁回退件，復為證人許擇祥證
    述明確，上訴人對於上情並未爭執，自堪信實，益見被上訴人自始即有自行承受
    系爭農地所有權登記名義人之意思至明。參以系爭農地買賣契約之交款期限，除
    定金三千萬元於定約時，由被上訴人交付如原判決附表之支票五紙予上訴人，並
    已於八十二年十一月五日前兌領外，其餘第二、三、四次付款期限分別為八十二
    年十一月三十日、十二月三十一日、八十三年一月三十一日，並由被上訴人另行
    交付支票三紙以為付款方法，其後系爭三紙支票因「非交換退票」、及「印鑑不
    符」而未兌現，上訴人乃託訴外人轉告被上訴人應補足票款，並言明若不續辦登
    記，要沒收三千萬元等情，亦經證人廖德雄證述明確，已如前述；是兩造就系爭
    農地買賣之價金給付，係以定期付款方式為之，並未約定於被上訴人取得自耕能
    力或指定有承受農地能力之人為系爭農地之登記名義人後，方才辦理系爭農地所
    有權之移轉登記，更且上訴人於被上訴人交付系爭三紙支票遭退票後，仍持續要
    求交付土地，亦未提及可由被上訴人指定第三人承受系爭農地所有權，凡此種種
    ，具見被上訴人主張系爭農地買賣契約書第八條之約定，僅係出賣人同意買受人
    得指定其他人為登記名義人之例稿式條款，難認本件兩造已就系爭農地之承受名
    義人已具體達成「指定登記與任何有自耕能力之第三人，或具體約定登記與有自
    耕能力之特定第三人」之意思合致者，與實情相符，應堪信採。本件被上訴人既
    無自耕能力，依修正前土地法第三十條第一項前段、第二項規定，系爭農地買賣
    契約就系爭農地所有權移轉之約定為無效，此外復無民法第二百四十六條第一項
    但書及第二項規定情形，其契約應為無效。
五、再按無法律上之原因而受利益，致他人受損害者，應返還其利益。受領人於受領
    時，知無法律上之原因或其後知之者，應將受領時所得之利益，或知無法律上之
    原因時所現存之利益，附加利息，一併償還。民法第一百七十九條前段、第一百
    八十二條第二項分別定有明文；系爭農地買賣契約因以客觀不能之給付為契約標
    的而自始無效，已如前述；而上訴人所收受之系爭定金三千萬元，兩造原約定作
    為給付價金之一部分，系爭農地買賣契約既因自始無效，則上訴人收受系爭定金
    三千萬元之利益，即無法律上之原因，並致被上訴人受有損害至明；至於被上訴
    人並無自耕能力，為兩造於定約時已知之事實，系爭農地買賣契約並因此等客觀
    不能之給付而自始無效，按諸常情，難認上訴人於收受定金時，仍然不知所收受
    之價金並無不當得利情事；是被上訴人本於不當得利法則，請求上訴人附加依法
    定利率計算之利息，一併返還者，即非無據。上訴人雖另抗辯：系爭農地買賣契
    約係因被上訴人違約給付買賣價金，致遭上訴人沒收系爭三千萬元定金，並解除
    系爭契約云云，惟系爭農地買賣契約既因以客觀不能之給付為契約標的而自始無
    效，兩造間均無履行契約內容之義務，即無任何一方當事人應負債務不履行之違
    約責任可能。至於當事人一方於行為當時，知其法律行為無效，或可得而知，且
    因該無效法律行為，致生他方當事人之損害者，受害一方當事人縱得另行依法主
    張其權利，仍屬他事，受損害之當事人要難主張他造當事人應負債務不履行之履
    約責任，並據以沒收定金，上訴人抗辯其收受定金並非不當得利云云，即無足採
    。
六、綜上所述，本件被上訴人本於不當得利法律關係，請求上訴人一併返還三千萬元
    及附加自八十八年五月十六日起至清償日止，按週年利率百分之五計算之利息（
    原審就被上訴人請求自八十二年十一月六日起至八十八年五月十五日止之利息部
    分，為被上訴人敗訴判決後，未據被上訴人聲明不服），核無不合，應予准許；
    原審判命上訴人如數給付，並依兩造聲請分別酌定相當擔保金額准為假執行或免
    為假執行，經核並無不合，上訴意旨指摘原判決不當，求予廢棄改判，為無理由
    ，應予駁回其上訴。
七、本件事證已臻明確，兩造其餘攻擊防禦方法及舉證與本件判決結果無涉，爰不一
    一論述，併此敘明。
八、據上論結，本件上訴為無理由，依民事訴訟法第四百四十九條第一項、第七十八
    條，判決如主文。
中　　　華　　　民　　　國　　九十一　　年　　十二　　月　　二十四　　　日
　　　　　　　　　　　　　　　　　　臺灣高等法院臺南分院民事第二庭
~B1審判長法官　吳　　志　　誠
~B2　　　法官　李　　素　　靖
~B3　　　法官　李　　文　　賢
右為正本係照原本作成。
如對本判決上訴，須於判決送達後二十日內向本院提出上訴狀；未表明上訴理由者，
應於上訴後二十日內向本院提出理由書。
中　　　華　　　民　　　國　　九十一　　年　　十二　　月　　二十六　　　日
~B法院書記官　劉　　清　　洪
